臺灣高雄地方法院刑事判決　　　　　　　99年度訴字第1637號
公　訴　人　臺灣高雄地方法院檢察署檢察官
被　　　告　蔡心玲
上列被告因誣告案件，經檢察官提起公訴（99年度偵字第11469
號），本院判決如下：
    主  文
蔡心玲無罪。
    理  由
一、公訴意旨略以：被告蔡心玲為高雄縣大樹鄉○○村○○○路
    7 號（改制前，改制後為高雄市○○區○○村○○○路7 號
    ，下同）之住戶，明知其於民國98年5 月28日、98年6 月26
    日、98年6 月27日，在上開住處3 樓陽台，以鐵器敲打牆壁
    製造噪音，亦明知製造噪音之人並非黃俊喬，竟於98年11月
    28日意圖使黃俊喬受刑事處分，前往高雄縣政府警察局仁武
    分局大樹分駐所（改制後為高雄市政府仁武分局大樹分駐所
    ，下同），向該管公務員指稱：黃俊喬自96年11月起至98年
    11月28日止，長期在高雄縣大樹鄉○○村○○○路5 號（改
    制前，改制後為高雄市○○區○○村○○○路5 號，下同）
    製造噪音，妨害其睡眠，導致其健康受損，認黃俊喬涉有妨
    害自由並提起告訴等情。因該案經高雄市政府警察局仁武分
    局移送臺灣高雄地方法院檢察署（下稱高雄地檢署）偵辦，
    並由高雄地檢署以99年度偵字第2878號不起訴處分確定，因
    認被告涉犯刑法第169 條第1 項之誣告罪嫌云云。
二、按犯罪事實應依證據認定之，無證據不得認定犯罪事實；不
    能證明被告犯罪者，應諭知無罪之判決，刑事訴訟法第154
    條第2 項及第301 條第1 項前段分別定有明文。次按認定不
    利於被告之事實，須依積極證據，茍積極證據不足為不利於
    被告事實之認定時，即應為有利於被告事實之認定，更不必
    有何有利之證據；又被告否認犯罪事實所持之辯解，縱屬不
    能成立，仍非有積極證據足以證明其犯罪行為，不能遽為有
    罪之認定（最高法院30年上字第816 號判例、30年上字第18
    31號判例參照）。復按刑事訴訟法第161 條第1 項規定，檢
    察官就被告犯罪事實，應負舉證責任，並指出證明之方法，
    是檢察官對於起訴之犯罪事實，應負提出證據及說服之實質
    舉證責任，倘其所提出之證據，不足為被告有罪之積極證明
    ，或其指出證明之方法，無從說服法院以形成被告有罪之心
    證，基於無罪推定之原則，自應為被告無罪判決之諭知（最
    高法院92年台上字第128 號判例意旨亦可參照）。末按刑法
    第169 條第1 項誣告罪之成立，以意圖他人受刑事處分虛構
    事實而向該管公務員申告為其要件，告訴人所訴事實，不能
    證明其係實在，對於被訴人為不起訴處分確定者，是否構成
    誣告罪，尚應就其有無虛構誣告之故意以為斷，並非當然可
    以誣告罪相繩，故在積極方面如無證據證明告訴人確係出於
    故意而虛構者，仍不能遽以誣告罪論處，最高法院46年台上
    字第927 號、59年台上字第58 1號判例亦著有明文。準此，
    誣告罪之成立，須以客觀上有「虛構事實」，且主觀上存有
    「誣告故意」，如係事出有因，懷疑他人涉嫌犯罪而向偵查
    機關告訴，縱令所提告之案件經檢察官處分不起訴或法院判
    決無罪，因申告人主觀上欠缺誣告之故意，自不能令負誣告
    罪責。
三、證據能力部分：
    按被告以外之人於審判外之陳述，雖不符刑事訴訟法第159
    條之1 至第159 條之4 之規定，而經當事人於審判程序同意
    作為證據，法院審酌該言詞陳述或書面陳述作成時之情況，
    認為適當者，亦得為證據，刑事訴訟法第159 條之5 第1 項
    定有明文。本件檢察官、被告蔡心玲於本院審判程序時，就
    本判決所引用審判外之言詞或書面陳述，均明示同意有證據
    能力，本院審酌該具有傳聞證據性質之證據，其取得過程並
    無瑕疵，與待證事實具有關聯性，證明力非明顯過低，以之
    作為證據係屬適當，認俱有證據能力。
四、公訴意旨認被告涉有上開犯嫌，無非係以被告蔡心玲之陳述
    、告訴人黃俊喬之指訴、告訴人提出之光碟3 片、臺灣高雄
    地方法院檢察署檢察事務官勘驗報告1 份、證人陳慶章、吳
    文雄、簡政源於本院98年度鳳簡字第226 號審理程序之筆錄
    、高雄市政府警察局仁武分局大樹分駐所98年11月28日調查
    筆錄1 份、高雄地檢署99年度偵字第2878號不起訴處分書及
    陳情連署書影本各1 份等為其主要論據。訊據被告固坦承有
    於其住處持鐵器敲打製造聲音，惟堅詞否認有何誣告之犯行
    ，辯稱：伊持鐵器敲打所製造之聲音，均在白天至晚間8 時
    前之合法範圍內，並無任何違法之處，伊對黃俊喬提出告訴
    係指其於「夜晚」製造噪音妨害睡眠，二者不同，伊無誣告
    之犯意等語。
五、經查：
（一）被告與告訴人2 人係鄰居關係，被告居住在高雄市大樹區
      ○○○路7 號，告訴人黃俊喬則居住在高雄市大樹區○○
      ○路5 號（是否於夜間居住於該址，不予論述）。被告於
      98年11月28日以告訴人自96年11月起至98年11月28日止，
      於「夜間」時分在上開住處製造噪音妨害睡眠，使其精神
      及健康受損為由，至高雄市政府仁武分局大樹分駐所提出
      黃俊喬妨害自由之告訴，經上開分局移送高雄地檢署偵辦
      ，並由高雄地檢署檢察官實施偵查後，以缺乏具體事證，
      難認有妨害自由罪犯行，而依「罪疑惟輕」原則，以99年
      度偵字第2878號偵查終結為不起訴處分（下稱前案不起訴
      處分書）。該案之告訴人即本案之被告蔡心玲雖提出再議
      狀聲請再議，惟因已逾法定期間，經臺灣高等法院高雄分
      院檢察署以聲請不合法為由，予以駁回等情，有大樹分駐
      所受理刑事案件報案三聯單、受理各類案件紀錄表、調查
      筆錄、上開不起訴處分書、臺灣高等法院高雄分院檢察署
      99年3 月16日高分檢守天字第0990000193號函各1 份在卷
      可稽（高雄市政府警察局仁武分局高縣仁警偵移字第0980
      001681號刑案偵查卷第5 頁至第9 頁，高雄地檢署99年度
      偵字第2878號卷第45頁、第46頁），此部分之事實，固堪
      認定。
（二）本案被告提起對告訴人妨害自由之告訴時，另提供錄音光
      碟1 片供檢察官參佐，該錄音光碟經高雄地檢署檢察官勘
      驗，勘驗結果為：「該光碟內附2 筆檔案，檔名相同‥‥
      ，讀取時間00:01 出現操作聲音（應為錄音者發出）00:2
      2 出現1 聲撞擊聲07:29 出現敲擊或東西掉落之聲音；其
      餘時間不時傳出類似汽機車經過之嗡嗡聲（由小而大聲再
      小聲），狗吠聲、全長1:47:46 秒」等情，有勘驗筆錄1
      份在卷可佐（上開偵查卷第12頁）。而上開錄音之內容因
      無法確定錄製之時間、地點及聲音來源，難憑此而證明該
      等撞擊聲係於夜間或清晨所為，固據檢察官依此為由而無
      法認定係本案告訴人敲擊乙節明確。惟一般夜間時分，於
      寂靜無聲之情況下，稍為聲響應可輕易聽悉，本案被告認
      其於深夜所聽到之聲響懷疑係其鄰居所製造，雖無直接證
      據而冒然提出告訴，或有可議之處，然此僅為無法積極證
      明之事項，要難據此反推認定被告即有「虛構事實」之情
      事。再者，前案不起訴處分於偵查程序中，證人即大樹區
      檨腳村村長吳文雄雖到庭具結證稱：被告（即本案之告訴
      人）晚上並無居住在上址（即高雄市大樹區○○○路5 號
      ），聲響係蔡心玲每天晚上6 點鐘至8 點，在（其住處）
      白鐵圍牆上用六角鐵敲所製造出來等語，並提出連署書以
      證明係本案被告自己製造噪音等情，有上開偵查程序99年
      1 月27日訊問筆錄及陳情連署書各1 份附卷可參（上開偵
      查卷第21頁、第34頁至第37頁）；另證人吳文雄、簡政源
      於本院鳳山簡易庭98年度鳳簡字第226 號民事簡易案件99
      年3 月25日之言詞辯論期日，固亦均證述本案被告於上揭
      住處之3 樓持六角扳手敲打鐵架，大約早上6 點開始敲，
      敲至晚上8 點左右等語屬實（本院98年度鳳簡字第226 號
      民事簡易卷第122 頁至第125 頁），而本案被告更不否認
      其於白天至晚8 時許，有持鐵製用品敲打之事實。惟此僅
      能認定被告確實於早上6 時許至晚上8 時許止，有持鐵製
      之六角扳手在其住處之3 樓敲打鐵架製造噪音之事實，亦
      無法因此逕而證明被告蔡心玲所提出前案告訴之事由有純
      屬子虛、故意捏造之行為。
（三）又本案告訴人黃俊喬雖提出其錄製之光碟3 片，用以證明
      被告敲打製造聲響之行為，並經高雄地檢署檢察官指揮檢
      察事務官進行勘驗，勘驗結果為：
      「壹、98年5 月28日影音光碟
      檔案一（錄音時間12時15分開始）：
      『8 分40秒至47秒』、『9 分44秒至50秒』、『27分0 秒
      至4 秒』、『28分17秒至23秒』、『40分25秒至34秒』、
      『42分58秒至43分3 秒』、『45分1 秒至7 秒』、『45分
      38秒至44秒』、『46分35秒至39秒』、『47分48秒至55秒
      』1 名婦女（即本案被告）持鐵製扳手在柯尼卡數位影像
      館3 樓敲打牆壁上的鐵管，因為錄影地點在戶外，汽、機
      車來來往往，相當吵雜，很難聽清楚講話聲。
      檔案二：
      『12分37秒至44秒』、『38分50秒至39分40秒』、『39分
      51秒至40分23秒』柯尼卡屋內傳出鐵器敲打的聲音。
      『12分53秒至13分1 秒』、『13分38秒至45秒』、『14分
      34秒至44秒』、『38分27秒至36秒』、『39分42秒至49秒
      』、『40分27秒至33秒』出現1 位婦女（即本案被告）拿
      扳手敲打牆壁上的鐵管。
      貳、98年6月26日影音光碟
      檔案一：
      『11分5 秒至12秒』、『48分53秒至49分3 秒』有1 婦女
      （即本案被告）手持扳手在柯尼卡數位影相館3 樓，敲打
      牆壁上之鐵管。
      檔案二（錄影時間晚上7時21分）：
      『2 分41秒至53秒』、『5 分38秒至58秒』柯尼卡數位影
      相館內發出鐵器敲擊聲。
      『3 分3 秒至20秒』、『3 分59秒至4 分9 秒』、『4 分
      44秒至52秒』有1 婦女（即本案被告）手持扳手在柯尼卡
      數位影相館3樓，敲打牆壁上之鐵管。
      參、98年6月27日影音光碟
      檔案一：
      『22分3 秒至18秒』、『23分8 秒至26秒』、『24分7 秒
      至19秒』、『24分51秒至25分9 秒』、『25分49秒至26分
      5 秒』、『26分47秒至27分6 秒』、『27分29秒至46秒』
      、『42分3 秒至21秒』、『42分59秒至43分18秒』、『43
      分47秒至44分0 秒』有1 婦女（即本案被告）手持扳手在
      柯尼數位影相館3 樓，敲打牆壁上之鐵管。
      檔案二:
      『5 分5 秒至14秒』、『2 分30秒至40秒』、『25分46秒
      至52秒』、『31分18秒至32分2 秒』柯尼卡屋內傳出鐵器
      敲打的聲音。
      『26分6 秒至19秒』、『29分48秒至58秒』、『30分26秒
      至37秒』1 婦女（即本案被告）手持扳手在柯尼卡數位影
      相館3 樓，敲打牆壁上之鐵管。」
      並有翻拍照片55張在卷可稽（偵卷第46頁至第75頁）。雖
      上開之錄影光碟內容，被告確有持扳手敲打牆壁上鐵管之
      情形，惟依錄影畫面上所記載之時間及背景，除檔案二（
      錄影時間晚上7 時21分）之錄影內容為晚間時分外，其餘
      皆為白天，且該檔案二之錄影內容，本案被告應於晚間8
      時前所為，此與被告坦承係於白天至晚間8 時許敲打牆壁
      製造聲響之情形亦屬相符。因被告前案提起妨害自由之告
      訴，係指稱本案告訴人於「晚間敲打影響『睡眠』」，亦
      即本案被告所提之前案告訴如係自己所為而故意捏造，則
      須證明之時間理應符合其前案告訴之內容。易言之，必須
      提出相關證據證明本案被告確實有於其所稱晚間睡眠時分
      故意敲打或製造聲響推諉為本案告訴人所為，以佐證其所
      提之告訴有所不實，要不得以被告於白天至晚間8 時前之
      敲打行為，據而推論其於夜間時分亦有故意製造聲響，並
      虛構為本案告訴人所為之誣告故意。
（四）按刑法係規定犯罪及其法律效果之法律規範，何種行為構
      成犯罪，對應科以何種刑罰，則須在法律上予以規定，此
      即為罪刑法定之基本要求。故犯罪成立與否，應視其行為
      是否符合法律所規定之要件，亦即符合法條構成要件之規
      定，始能進一步判斷是否有阻卻違法、罪責之事由並加以
      論罪科刑之。而個案情形能否適用法條規定之構成要件，
      當視於客觀之事實、證據而認定，並以主觀上有無犯意予
      以審酌，不得以該行為應成立「另一犯行」或「違反規定
      」，即為不利之推論而認定該當於其他犯行。查本案被告
      雖於白天6 時起至晚間8 時前，在其住處持扳手等物敲打
      牆壁之鐵管或其它物體而產生聲響，嚴重影響鄰居之居住
      安寧，並已造成周遭居民生活上之極大困擾，有其應非難
      之處，惟此應予苛責之行為與是否應負誣告刑責，要屬二
      事，應分別論之而不可混為一談。因檢察官所提之上開證
      據，僅能證明有前所論述之敲打行為，並無法認定有「虛
      構事實」之客觀情形及其主觀上有「誣告之故意」，自難
      以誣告罪予以相繩。末因本案告訴人黃俊喬於偵查中已提
      出相關光碟佐證，且由告訴代理人表示儘速審結等語（偵
      卷第36頁、第92頁），故本院審酌本案事證已臻明確，應
      無傳喚告訴人到庭陳述意見之必要，爰不予傳喚，附此敘
      明之。
六、綜上所述，被告前案申告內容於客觀上並無法證明係出於虛
    構捏造，主觀上亦無誣告犯意之證據可佐，公訴意旨所舉證
    據不足為其有罪之認定。此外，本件復查卷內並無其他積極
    證據足認被告有何誣告犯行，揆諸首揭說明，則屬不能證明
    被告犯罪，自應為無罪之諭知。
據上論斷，應依刑事訴訟法第301 條第1 項，判決如主文。
本案經檢察官顏漢文到庭執行職務。
中    華    民    國   100    年    1     月    4     日
                  刑事第十二庭  審判長法  官  黃建榮
                                      法  官  陳川傑
                                      法  官  林勳煜
以上正本證明與原本無異。
檢察官如不服本判決應於收受送達後10日內向本院提出上訴書狀
，並應敘述具體理由；如未敘述上訴理由者，應於上訴期間屆滿
後20日內向本院補提理由書（均須按他造當事人之人數附繕本）
「切勿逕送上級法院」。
中    華    民    國   100    年    1     月    4     日
                                      書記官  莊正彬